【裁判字號】    89,上訴,311
【裁判日期】    891030
【裁判案由】    偽造文書等
【裁判全文】
臺灣高等法院花蓮分院刑事判決                    八十九年度上訴字第三一一號
    上訴人即自訴人  丙○○○
    自 訴 代 理 人  陳正忠律師
    被          告  乙○○
    選 任 辯 護 人  葉源龍.
右列上訴人因被告偽造有價證券等案件，對於臺灣花蓮地方法院（八十八年度自字第
一五號）中華民國八十九年十月三十日第一審判決，提起上訴，本院判決如左︰
    主  文
上訴駁回。
    理  由
一自訴意旨略以：
  (一)自訴人接獲原法院八十七年度拍字第七四六號民事裁定准許被告乙○○拍賣自訴
    人所有如附表一所示不動產，裁定並記載自訴人簽發本票向被告乙○○抵押借款
    新台幣（下同）五百萬元云云，惟自訴人不認識被告乙○○，也未簽發本票，更
    未向他人或被告乙○○借貸，及交付不動產所有權狀、印鑑證明書、或印鑑章設
    定抵押情事。
  (二)民國八十七年元月初，自訴人曾與被告甲○○（原審另行審結）約明在如附表一
    所示土地上合建房屋，並交付如附表所示不動產所有權狀，甲○○並一連兩次索
    取自訴人之印鑑證明書及印鑑章。
  (三)然時間經過一、二個月始終未見甲○○動工興建，迨八十七年十月二十三日，自
    訴人查閱上開不動產之登記簿謄本後發現德安段一八一○號、一二六○號二筆土
    地，分別於八十七年一月十五日及同年二月二十七日，二次設定抵押權給被告乙○○，共同擔保各四百八十萬元。旋前一次設定，於八十七年三月二日塗銷；另
    一二五九地號及一九四五建號，則在同年一月二十六日，設定抵押權給被告乙○○，共同擔保一百二十萬元。
  (四)經遍尋甲○○問明原委，並追回權狀（尚欠一九四五建號權狀）及印鑑章，始知
    被告乙○○、甲○○二人意圖不法，佯藉合建為由，取信於自訴人，而從自訴人
    處取得上開不動產所有權狀、印鑑證明書、印鑑章，更偽簽自訴人之本票，虛予
    設定抵押權情事。雖甲○○立切結書，略以：伊向乙○○借四百萬元，當由其本
    人獨立償還，與地主、簽約者，完全沒有任何責任等語，惟與首揭被告乙○○拍
    賣抵押物之聲請債權額為五百萬元並不相符，偽造情節至明。
  (五)前揭聲請拍賣抵押物之聲請狀附如附表二所示之本票三張，竟為甲○○與自訴人
    共同發票，惟自訴人之署名非屬自訴人筆跡，顯係偽造署押及盜蓋自訴人之印章
    。因認被告乙○○與甲○○( 原審另行審理 )共犯刑法第二百零一條第一項( 原
    審判決漏引 )第二百十條、第二百十四條、第二百十七條及第三百三十九條等之
    罪嫌云云。
二按犯罪事實應依證據認定之，無證據不得推定其犯罪事實；又不能證明被告犯罪者
  ，應諭知被告無罪之判決，刑事訴訟法第一百五十四條、第三百零一條第一項分別
  定有明文。再按告訴人之告訴，係以使被告受刑事訴追為目的，是其陳述是否與事
  實相符，仍應調查其他證據以資審認（最高法院五十二年台上字第一三○○號判例
  參照）。又事實之認定，應憑證據，如未能發現相當證據，或證據不足以證明，自
  不能以推測或擬制之方法，為裁判基礎（最高法院四十年台上字第八六號判例參照
  ）。再者，認定不利於被告之事實，須依積極證據，苟積極證據不足為不利於被告
  事實認定時，即應為有利於被告之認定，更不必有何有利之證據（最高法院三十年
  上字第八一六號判例）；而所謂「積極證據足以為不利被告事實之認定」係指據為
  訴訟上證明之全盤證據資料，在客觀上已達於通常一般之人均不致於有所懷疑，而
  得確信被告確曾犯罪之程度，若未達到此一程度，而有合理懷疑之存在時，即無從
  為有罪之認定（最高法院七十六年台上字第四九八六號判例）。
三訊據被告乙○○並不諱言，惟對於自訴人所指設定抵押權聲請本票裁定強制執行之
  事實堅決否認犯罪，辯稱：是甲○○向我借錢，並拿自訴人之印鑑證明、不動產所
  有權狀給我看，我就去看土地，覺得有價值，就借四百萬元給甲○○，交錢同時也
  辦好抵押權登記，甲○○並提出自訴人之委託書一份；甲○○共向我借款四百萬元
  ，甲○○替自訴人來借的分別為：八十七年一月十六日，我交給甲○○二百萬元現
  金，當時他已在自訴人所有之兩筆土地上辦理抵押權設定四百八十萬元，同時交付
  二百五十萬元之本票（即附表二編號三）。另在八十七年一月二十六日，我交給甲○○一百萬元之支票，這部分甲○○以自訴人另一筆土地辦理抵押權設定一百二十
  萬元，並拿面額一百萬元本票給我（即附表二編號一）。八十七年三月六日在甲○○之辦公室內，甲○○帶丁○○（即自訴人之子）來，我再付給丁○○八十二萬五
  千元之支票（因預先扣除借款人應付之二個月利息及手續費），甲○○還交給我面
  額一百五十萬元之本票（即附表二編號二）。另外我從不動產登記簿謄本看出土地
  已經贈與丁○○，我就要求地主出來簽本票，丁○○就當場簽了四百萬元之本票（
  即附表三），我再要求甲○○在該本票上蓋章簽名，因他在場我要他見證。抵押權
  設定都是甲○○辦理。我雖未詢問丙○○○或得其同意，但因有抵權權登記且有丙○○○之委託書，又甲○○將如附表二所示本票拿給我時本票上之記載已完成，且
  本票上之印文與印鑑章相同，我才借錢；我沒有偽造自訴人之本票及偽造文書。本
  來不認識甲○○，是甲○○知道我有在作二胎設定，打電話到我家，我和他合作只
  有三個月，共七件借款一千多萬元都出問題等語。有抵押權設定契約書、本票三張
  ( 附表(二)及原審卷第十七頁 )自訴人印鑑證明、土地登記申請書、不動產登記簿謄
  本、切結書、原審八十七年度拍字第七四六號拍賣抵押物民事裁定等( 見同上卷第
  五至六頁 )及被告提出之自訴人所立交甲○○以如附表(一)土地及建物辦理貸款之委
  託書、自訴人之子丁○○及甲○○所簽發交被告之四百萬元本票( 見附表(三)及原審
  卷第八十九、九十頁 )，被告簽發之八十二萬五千元支票( 見本院卷 )各一張以及
  給付甲○○其中一百萬元現金部分提款簿影本( 見同上卷 )各一張在卷可證，並經
  證人甲○○供證屬實( 本院卷八十九年十二月二十日筆錄 )。附表編號(一)(二)本票三
  張經原審送法務部調查局內政部警政署刑事警察局鑑定「丙○○○」簽名筆跡及印
  章鑑定結果雖認因「本票上印文印泥過多且污積、線條印紀無法辯識紋線細部特徵
  ，難與印章進行比對」、「丙○○○簽名鑑定部分，由於目前參對字跡不足供認定
  ( 見原審卷第二二０頁反面、第二五二頁 )。但自訴人之印鑑章係證人甲○○於原
  審提出，經甲○○當庭核對本票上自訴人丙○○○印文，即為該印鑑所蓋( 見原審
  卷第二０九頁反面、二一０頁 )，並供承除本票上發票人丙○○○簽名則均為伊之
  筆跡( 見原審卷第一七、一八三頁 )空白本票為伊所購買使用( 見本院九十年一月
  十一日筆錄 )，雖以自訴人為發票人之三張本票為伊與自訴人之子丁○○分三次不
  同的時間簽發交予被告「丙○○○」簽名為丁○○所簽等語( 見原審卷第八十五頁
   )，固為證人丁○○堅詞否認在上開本票簽自訴人之名，再證諸自訴人之印鑑章亦
  即本票上之印章，為證人甲○○提出該三張本票為甲○○簽發非被告偽造已極明顯
  。至於附表(三)四百萬元本票，經證人甲○○及被告供明為證人丁○○當場簽發經甲○○簽名為共同發票人交與被告借款，為丁○○所是認( 見原審卷第八十六頁 )被
  告自無偽造本票之可言，何況，被告供陳於此同時扣除利息手續費後簽發八十二萬
  五千元支票一紙交與丁○○，雖事後發現是甲○○兌現( 支票影本見本院卷 )丁○○以未收到該支票，但為甲○○承認，有經其提示之支票影本在卷可稽，證人甲○○並以兌現後有給自訴人之子丁○○二十萬元、戴秀鳳十萬元( 見原審第八十六頁
  反面 )、證人丁○○供以向甲○○借用上述款項等語( 見本院九十年一月十一日筆
  錄 )若節相符。而有關所有權狀、印鑑證明、印鑑等文件係自訴人自行交與證人甲○○辦理合建等，為自訴人所自承，並經證人丁○○供述在卷，甲○○持自訴人所
  有權狀及自訴人所交付之委託書等向被告借款( 月息二分 )被告信賴甲○○，所持
  自訴人之委託資料完整貸予金錢並有交付金錢之事實，經甲○○供明在卷，由甲○○辦理設定抵押權登記，被告自無偽造文書之可言。被告並供以甲○○經手及連同
  其本人與向伊貸款七筆共一千餘萬元全部發生問題，伊實係最大之被害人等語。被
  告既有交付借款與甲○○之事實，已如上述，被告自無與甲○○共同詐欺、偽造文
  書、偽造有價證券等犯罪之理，是被告所辯非不可信，復查，別無其他事證，足資
  證明被告有與甲○○共同犯罪情事，自屬不能證明被告犯罪，原審因予被告為無罪
  之判決，經核並無不合。自訴人上訴意旨以被告應成立犯罪，仍執行前詞指摘原判
  決不當，為無理由，應予駁回。
四據上論斷，應依刑事訴訟法第三百六十八條，判決如主文。
本案經檢察官翟光軍到庭執行職務。
中      華      民      國      九十      年    三      月    一      日
                                    審判長法官  蔡  俊  有
                                          法官  黃  永  祥
                                          法官  林  德  盛
右正本證明與原本無異。
如不服本判決，應於送達後十日內，向本院提出上訴狀。其未敘述理由者，並應於提
出上訴狀後十日內向本院補提理由狀(須附繕本)。
                                        書記官  劉  夢  蕾
中      華      民      國      九十      年    三      月    一      日


司法院資訊處製作；財團法人民間司法改革基金會備份。
